【裁判字號】    89,訴,358
【裁判日期】    891130
【裁判案由】    偽造有價證券
【裁判全文】
臺灣士林地方法院刑事判決                          八十九年度訴字第三五八號
    公  訴  人  臺灣士林地方法院檢察署檢察官
    被      告  甲○○
    指定辯護人  本院公設辯護人  姜惠如
右列被告因偽造有價證券案件，經檢察官提起公訴（八十九年度偵緝字第五二號），
本院判決如左：
    主  文
甲○○意圖供行使之用，而偽造有價證券，處有期徒刑壹年拾月。
如事實欄所載發票金額為新台幣貳拾萬元，發票日期為民國八十七年二月二十七日、
到期日為民國八十七年三月十八日、發票人為甲○○、丁○○之本票壹紙上，偽造之
發票人丁○○部分（含「丁○○」署名壹枚）沒收。
    事  實
一、甲○○於民國八十七年二月間，因外債高築，並因無力清償而遭債權人毆打致傷
    ，乃與其妻丁○○（八十七年七月二十四日離婚）商定以丁○○名下豐田牌汽車
    一部予以出售，以便將所得款項用以償債，事經由經營安泰當鋪之丙○○介紹覓
    得買主，且談妥以新台幣（以下同）二十萬元將前開汽車出售後，因甲○○遭人
    逼債孔急，亟欲先取得款項，遂與丙○○商妥由丙○○先行貸予二十萬元用以償
    債，嗣再以售車所得款項清償借款。而為順利借得金錢，甲○○除以自己名義簽
    發外，竟未取得丁○○之同意，意圖供行使之用，以偽造丁○○署名於本票上之
    方法，偽造發票人為其本人及丁○○、票面金額為二十萬元、發票日期為八十七
    年二月二十七日、到期日為八十七年三月十八日之本票一紙（以下稱系爭本票）
    ，並持交丙○○供為擔保以行使。嗣因與甲○○經營汽車出租業務時合資購車出
    租之乙○○至丙○○處，代償甲○○於前另向丙○○以汽車抵押之借款，而自丙○○處取得上揭本票後，於持該本票向丁○○提示請求付款時，經丁○○告以非
    其所簽發，始悉上情。
二、案經乙○○告發由臺灣士林地方法院檢察署檢察官偵查起訴。
    理  由
一、本院訊據被告甲○○固不否認有以渠與丁○○為發票人簽發系爭本票，進而持交
    丙○○以擔保借款。惟矢口否認有偽造有價證券犯行，辯稱：丁○○曾經概括授
    權伊處理債務問題，並同意簽發本票，以前參加合會得標後，亦均由伊開立丁○○名義本票擔保，況本件係因要將丁○○名下自用小客車賣給丙○○友人，為先
    籌錢償債，遂向丙○○借款二十萬元，事前有經丁○○同意後，方以其本人及丁○○之名義簽發系爭本票，之前在偵查中陳稱未經丁○○同意，係因二人已經離
    婚不想連累丁○○之故云云。而指定辯護人亦為被告辯護稱：被告與丁○○離異
    前，係由丁○○授權於現有財產範圍內全權處理，丁○○就此亦於本院審理時陳
    明在卷，而本件被告變賣丁○○名下汽車，業經丁○○同意，是就此應認為被告
    主觀及客觀上均無偽造有價證券可言等語。經查：
  (一)被告甲○○與丁○○原為夫妻關係，迄於八十七年七月二十四日離婚，而甲○○
    曾於八十七年二月間，因欠債無力清償欠債遭債權人毆打致傷，渠為償還債務，
    而將丁○○名下自用小客車變賣，並為先向丙○○借款，乃由渠以本人及丁○○
    名義簽發系爭本票一紙，嗣該本票由乙○○取得後，乙○○向台灣板橋地方法院
    聲請對本票准許強制執行裁定獲准，俟又因丁○○向臺灣板橋地方法院提起確認
    本票債權不存在之訴，主張系爭本票非其所簽發亦得勝訴判決等情，業據被告供
    陳甚明，核與證人丁○○、丙○○於本院所為結證及證人即告發人乙○○於偵查
    中所為證述情節相符，並有系爭本票、台灣板橋地方法院八十八年度票字第一一
    三三號民事裁定、丁○○民事起訴狀、臺灣板橋地方法院八十八年度重簡字第一
    四二二號宣示判決筆錄等影本、戶籍謄本各一份在卷可按，均應認為真實。
  (二)本案被告甲○○、證人丁○○於檢察官偵訊時均稱甲○○簽發系爭本票係未經丁○○同意等情，業經載明在卷，此亦為被告與丁○○於本院調查證據時所是認。
    雖被告於本院審理時以前詞置辯，又核與丁○○於本院結證所稱：「八十六年底
    、八十七年初時，我有告訴被告如果有需要時，可以簽我的本票，可是不要超過
    房子價值的範圍」、「（八十七年二月間左右被告有否告訴你他有金錢上的困擾
    ？）我知道，被告告訴我說經營修理廠，客戶所開的票有的無法兌現，公司週轉
    發生困難」、「（你們談論如何解決？）我告訴被告如有困難，可以把車、房子
    賣掉來週轉，當時我們有一部豐田一．六的車子」、「（本件二十萬元的本票，
    事先有否經過你的同意？）有，被告事先有問我，並經過我的同意」、「（為何
    在偵訊中稱被告沒有事先經過你的同意？）當時我心中害怕，乙○○告我，所以
    我才這麼說，想把責任撇清，推給被告一人承擔」、「（你是否同意被告簽你的
    本票？）被告打電話告訴我說他的車子要去典當了，最近幾天可能需要開壹張票
    給別人，我答以可以，但不可以開太多金額」等情相符（均參見本院八十九年九
    月二十五日），然被告與丁○○雖業於八十七年七月二十四日離婚，惟並未告知
    家人，迄今被告甲○○仍時而返家與二人所生子女同住，此亦為丁○○所陳明，
    是丁○○念茲夫妻前情，於被告面臨刑事處罰之際刻意迴護，亦為情所難免，況
    參以丁○○於前民事訴訟所為主張及偵查中所為證述，與此又有重大矛盾，而於
    本院調查證據時並稱：「我告訴被告如有困難，可以把車、房子賣掉來週轉」（
    參見本院八十九年九月二十五日訊問筆錄第十一頁），是丁○○對於當時究係如
    何同意被告處理其財產、有無授權等重要之點，均無法為完整而一致之陳述，前
    開所陳有授權被告開立本票云云，已屬不能遽採，又依被告所陳：「（你是否知
    道沒有經過證人黃的同意而簽證人黃的本票，涉犯偽造有價證券？）我大約一個
    月前才知道」以觀，被告嗣後知悉涉犯罪責非輕，方才起意飾詞圖免亦非無可能
    ，是究不能僅此即為有利於被告之認定。
  (三)審之被告甲○○於本院調查證據時，除前開所辯各節外，亦向本院陳稱：「（丁○○有否明確同意你簽她的本票？）事前沒有經過她的允許」，而證人丁○○亦
    稱：「（你知道被告為何要簽這張票？）我只知道是車子的問題，其他不清楚」
    ，是核該情，被告所辯簽發系爭本票事前已經丁○○同意云云是否屬實已非無疑
    。再參以被告一再陳稱當時係因丙○○之要求而簽下「丁○○」署名為發票人，
    是此應係事出臨場，此亦為被告所是認，則於系爭本票上簽署丁○○名義，應非
    事前所得料及，而被告於本院調查證據時竟稱：我是在社子市○○○街靠近社子
    街附近的公共電話打電話給丁○○，他說可以，因車已被牽走，我沒有車所以先
    打電話給丁○○，說我要去她處拿資料云云（參見本院八十九年九月二十五日訊
    問筆錄第三十八頁、第三十九頁），而此核以證人丙○○所開設安泰當鋪係位於
    臺北市○○路○段一一六號（近石牌路口），此有名片影本一件在卷可按，被告
    既因當場經要求後始知需以丁○○簽署本票，果有徵得同意，而丁○○當時係在
    臺北市內之大同公司上班，此為丁○○所陳明，則按常情從安泰當鋪致電丁○○
    僅為市內電話費用，常人均以直接借用店內電話即可，縱有外出打電話之必要，
    亦應在周邊鄰近區域內為之，是被告所為前開陳詞所述時、地均與事實顯有不符
    ，則渠與丁○○所陳事前有以電話聯絡經同意以丁○○名義簽立本票乙節，尚難
    認可採。
  (四)再證人丁○○固陳稱有同意被告在所有房屋及汽車價值範圍內，可以開本票，而
    本件出售汽車亦經其同意云云，並被告聲請傳喚證人邱新福到庭為證，邱新福雖
    亦到庭證稱：八十五、六年間被告曾參加其所招組之合會，被告得標後均係簽發
    丁○○名義之本票或支票以擔保並繳納會款，被告當時做生意所用的票均是以丁○○名義開立等情，然核前情丁○○所為陳詞不僅前後有異已如前述，即參以丁○○所述曾經託售其所有房屋擬用以償債未果及本案所涉將所有汽車出售等情，
    堪認當時渠夫妻二人係擬以當時所有資產變賣所得用以清償債務，是丁○○所同
    意者，應係以由被告出售房屋、汽車，而以所得清償借款為同意之範圍，並不包
    括另行簽立本票舉債在內，此核與丁○○於本院調查證據時所述「我告訴被告如
    有困難，可以把車、房子賣掉來周轉」、「（你知道被告為何要簽這張票？）我
    只知道是車子的問題，其他不清楚」等情相符（參見本院八十九年九月二十五日
    訊問筆錄第第五頁、十一頁），本件被告於系爭本票上簽署「丁○○」署名既係
    應丙○○要求臨時所為，而目的又在舉債，是即難認為係經丁○○授權或同意，
    丁○○於本院前開有利於被告之證述顯係迴護被告之詞，不能採取。至證人邱新
    福所指，被告於繳納會款、擔保死會會錢支付、營業等情形，縱被告當時確有以
    丁○○名義簽發本票、支票之行為，惟依邱新福所述票據開立之情形，不僅各該
    行為均有一定目的、範圍，且亦與前述丁○○同意之範圍有間，難認為與本件有
    何關連或亦在同一授權範圍內，不能僅此認為本件被告所為係經丁○○之概括授
    權。綜上諸情，被告所辯與事實顯有未合，不能認為可採。
  (五)本件被告既係因應丙○○要求而臨時起意所為，又不能認為係經丁○○授權已如
    前述，則其未經同意，擅自以丁○○名義簽立本票之行為已堪認定，被告犯行明
    確，應予依法論科。
二、核被告甲○○所為，係犯刑法第二百零一條第一項偽造有價證券罪。被告偽造署
    押為偽造有價證券之部分行為；偽造有價證券復而行使，行使之低度行為為偽造
    之高度行為所吸收，均不另論罪。本案被告係因為人逼債孔急，甚而遭致毆傷，
    情急之下致罹刑章，且先前復無犯罪前科，此有台灣高等法院被告全國前案記錄
    表一份在卷可佐，按其犯罪情節非無可憫之處，本院認宣告法定最低度之刑，猶
    嫌過重，應依刑法第五十九條之規定，減輕其刑。爰審酌被告係因遭人以暴力逼
    債，情急之下而為本件犯行及其之智識程度、生活狀況、目的、手法、犯罪所生
    危害及犯罪後態度等一切情狀，量處如主文所示之刑。被告所偽造如事實欄所載
    之本票一紙，業經持交丙○○以行使，並已輾轉交付由乙○○持有，雖已非屬被
    告所有，惟系爭本票上偽造之發票人丁○○部分（含「丁○○」署名一枚），仍
    應依刑法第二百零五條規定宣告沒收。
據上論斷，應依刑事訴訟法第二百九十九條第一項前段、刑法第二百零一條第一項、
第五十九條、第二百零五條、罰金罰鍰提高標準條例第一條前段，判決如主文。
本案經檢察官徐文豪到庭執行職務
中      華      民      國      八十九    年    十一    月      三十    日
                                  臺灣士林地方法院刑事第一庭
                                          法  官  蕭錫証
右正本證明與原本無異。
如不服本判決，應於判決送達後十日內，向本院提出上訴狀。
                                          書記官
中      華      民      國      八十九    年    十一    月    二十八    日
附錄本案論罪科刑法條：
刑法第二百零一條第一項


司法院資訊處製作；財團法人民間司法改革基金會備份。
